【裁判字號】    99,消債聲,162
【裁判日期】    991029
【裁判案由】    聲請不免責
【裁判全文】
臺灣高雄地方法院民事裁定           99年度消債聲字第162號
聲  請  人  甲○（台灣）商業銀行股份有限公司
法定代理人  乙○○
聲  請  人  萬泰商業銀行股份有限公司
法定代理人  丁○○
相  對  人  吳宜祺原名吳文雀.
代  理  人  丙○○
上列當事人聲請消費者債務清理事件，本院裁定如下：
    主  文
債務人吳宜祺不免責。
    理  由
一、按「法院為終止或終結清算程序之裁定確定後，除別有規定
    外，應以裁定免除債務人之債務。」，「法院裁定開始清算
    程序後，債務人有薪資、執行業務所得或其他固定收入，而
    普通債權人之分配總額低於債務人聲請清算前二年間，可處
    分所得扣除自己及依法應受其扶養者所必要生活費用之數額
    者，法院應為不免責之裁定。但債務人證明經普通債權人全
    體同意者，不在此限。」，「債務人有下列各款情形之一者
    ，法院應為不免責之裁定，但債務人證明經普通債權人全體
    同意者，不在此限：一、於7 年內曾依破產法或本條例規定
    受免責；二、隱匿、毀損應屬清算財團之財產，或為其他不
    利於債權人之處分；三、捏造債務或承認不真實之債務；四
    、因浪費、賭博或其他投機行為，致財產顯然減少或負擔過
    重之債務，而生開始清算之原因；五、於清算聲請前1 年內
    ，已有清算之原因，而隱瞞其事實，使他人與之為交易致生
    損害；六、明知已有清算原因之事實，非基於本人之義務，
    而以特別利於債權人中之一人或數人為目的，提供擔保或消
    滅債務；七、隱匿、毀棄、偽造或變造帳簿或其他會計文件
    之全部或一部，致其財產之狀況不真確；八、故意於財產及
    收入狀況說明書為不實之記載，或有其他故意違反本條例所
    定義務之行為」，「債務人有前條各款事由，情節輕微，法
    院審酌普通債權人全體受償情形及其他一切情狀，認為適當
    者，得為免責之裁定。」消費者債務清理條例（下稱消債條
    例）第132 條、第133 條、第134 條與第135 條分別有明定
    。次按，消費者債務清理制度並非逕將債務人恣意消費所造
    成之債務、任意轉嫁予債權人負擔，債務人免責制度目的係
    在鼓勵勤勞誠實之債務人，並非縱容債務人奢侈浪費，倘債
    務人於聲請清算前之相當期間內，不當利用信用金融之機會
    ，恣意從事非屬通常生活所需之鉅額或奢侈性、浪費性之消
    費，全然未慮及個人日後履行返還債務之能力，反而希冀利
    用本條例中所定免責制度、濫用清算程序藉以規避償還責任
    ，自與本條例立法本旨有違。
二、本件聲請意旨均略以：相對人即債務人先前雖經法院裁定准
    予清算在案，惟經聲請人調閱債務人信用卡消費明細觀之，
    其欠款內容有多筆百貨零售、預借現金、視聽理容及直銷郵
    購等非必要性之奢侈消費。顯見債務人資金之需求已超出日
    常生活必要之支出，且消費性質均非日常生活必要之費用，
    與消債條例第134 條第4 款所稱「浪費、賭博或其他投機行
    為，致財產顯然減少或負擔過重之債務」等不免責事由相當
    ，為此聲請准予對相對人為不免責之裁定等語。
三、經查：
  （一）本件相對人聲請消費者債務清理事件，前經本院以97年
    度消債清字第71號裁定開始清算程序，然查相對人名下財產
    僅有於新竹商業銀行股份有限公司存款新臺幣（下同）72元
    及相對人所投保，保單價值準備金分別為2,733 元及6,199
    元之新光人壽安家增值終身還本壽險、新光人壽防癌終身保
    險等保單。嗣上開保單業經相對人解約，且將解約金8,932
    元解繳本院、經本院依債權比例分配予各債權人完畢後，相
    對人之清算財團之財產不敷清償清算程序費用，本院乃以98
    年度司執消債清字第8 號裁定終止清算程序確定在案，有本
    院97年度消債清字第71號、98年度司執消債清字第8 號案卷
    可稽。
  （二）本件清算程序終止後，經部分債權人甲○（台灣）商業
    銀行股份有限公司及萬泰商業銀行股份有限公司表示不同意
    免責，有各該債權人之函件附卷可稽；是本件應否為免責，
    自繫於其是否不具消債條例第133 條、第134 條之消極事由
    而定。惟查，相對人所積欠之債務，多屬信用卡契約及信用
    貸款所生債務，而依聲請人提出相對人之信用卡消費記錄單
    據所示，相對人於95年3 月時已積欠信用卡消費款項55,631
    元，復持卡於95年4 月22日單筆消費28,800元，並於同年4
    月26日、4 月28日、5 月2 日、5 月3 日及5 月4 日預借現
    金共59,000元，有恣意提領致使債務持續增加之行為。又相
    對人於聲請清算之際，於財產及收入狀況說明書及債權人清
    冊自承近二年平均月收入約17,914元、每月必要支出11,103
    元（見97年度消債清71號卷第10頁、第11頁）。是相對人在
    每月剩餘金額微薄之狀況下，消極面理應減少開支，量入為
    出，且明知銀行所發行之信用卡，均收取一定程度之利息，
    實不宜輕率舉債或有先用了再說之心態；詎相對人竟未衡量
    自身是否仍有充分之償債能力而持續使用信用卡，而其消費
    性質顯非一般通常生活之必要，並逾越可得支配之所得，此
    有聲請人提供相對人消費明細可稽。足徵相對人係自陷於清
    償能力不足，且於知悉返還債務有所困難，收入已有不足清
    償債務之情形下，猶未撙節開銷，據實控制支出，避免不必
    要之花費以降低負債，則其恣意花費任令債務增加至難以負
    擔而終致不能清償，自堪認係因奢侈、浪費之行為而導致負
    擔過重之債務，而生開始清算原因情事乙節。
  （三）另按相對人於聲請清算時說明其擔任清潔工迄今，聲請
    前二年總收入為457,379 元、總支出為410,472 元，有相對
    人提出之陳報狀、薪資明細單及國稅局綜稅所得資料查詢在
    卷可憑（見本院97年度消債清字第71號卷第20頁、第21頁、
    第24頁、第25頁及第34頁）。是於本院裁定開始清算程序後
    ，相對人仍有薪資所得，而相對人聲請清算前2 年間，可處
    分所得扣除自己及依法應受其扶養者所必要生活費用之數額
    為46,907元（即依相對人所提出之國稅局綜稅所得資料查詢
    及財產狀況說明書記載，其於聲請清算前二年勞務所得為
    457,379 元，扣除2年間每月所必要生活費用共410,472 元
    ），已顯然高於相對人於98年1 月16日經本院裁定開始清算
    程序後至99年9 月17日裁定終止清算程序，普通債權人受分
    配之總額8,932 元，堪予認定。
四、綜上所述，本院認相對人應確有消債條例第133 條及第134
    條第4 款之事實，而不宜依消費者債務清理條例第135 條之
    規定予以免責。此外本件已據聲請人具狀請求本院勿為免責
    之裁定，足見相對人確未獲有全體債權人同意免責之情無訛
    。揆諸前揭說明，本件相對人依法即不得免責，爰裁定如主
    文。
中    華    民    國    99    年    10    月    29    日
                        臺灣高雄地方法院鳳山分庭
                            法      官  何悅芳
上為正本係照原本作成。
如不服本裁定，應於裁定送達後10日內，以書狀向本院提出抗告
，並繳納抗告費新臺幣1千元。
中    華    民    國    99    年    10    月    29    日
                            書  記  官  陳俐嫺

司法院資訊處製作；財團法人民間司法改革基金會備份。
